【裁判字號】    94,小上,15
【裁判日期】    950809
【裁判案由】    給付違約金
【裁判全文】
臺灣屏東地方法院民事判決              94年度小上字第15號
上  訴  人  甲○○
            丙○○○○○○○○
共      同
訴訟代理人  楊四海律師
被 上 訴人  財團法人台灣省屏東縣東港東隆宮
法定代理人  乙○○
訴訟代理人  鄧國璽律師
上列當事人間請求給付違約金事件，上訴人對於中華民國94年11
月22日本院潮州簡易庭94年度潮小字第265 號第一審判決提起上
訴，本院判決如下：
    主      文
上訴駁回。
第二審訴訟費用新台幣壹仟伍佰元由上訴人連帶負擔。
    事實及理由
一、被上訴人原請求上訴人連帶給付新台幣（下同）99,644元，
    及自支付命令聲請狀繕本送達翌日起至清償日止，按週年利
    率百分之5 計算之利息，於訴狀送達後，在原審改為請求上
    訴人連帶給付87,928元，核屬減縮應受判決事項之聲明，依
    民事訴訟法第436 條之23準用同法第436 條第2 項、第255
    條第1 項第3 款之規定，自無不合，合先敘明。
二、被上訴人主張：上訴人甲○○由上訴人羅康秀蜜擔任連帶保
    證人，於民國91年1 月23日與伊簽訂土地租賃契約，向伊承
    租坐落屏東縣新園鄉○○段412 、416 、423 、425 等地號
    土地，面積共398.578 坪，約定租期自91年1 月1 日起至92
    年12月31日止，每年租金按每坪新台幣（下同）250 元計算
    共99,644.5元，分兩期繳納，每期應繳納49,822元，如逾期
    繳納在4 個月以上，於欠繳租金之額度內，每逾1 個月照欠
    繳租額加收百分之5 之違約金。嗣因上開423 地號土地於92
    年11月14日被徵收，出租土地之面積剩55坪，上訴人甲○○
    92年度應繳納之租金減為87,928元，惟其竟遲至93年12月31
    日始繳納租金，依上開租賃契約及連帶保證之法律關係，伊
    得請求上訴人連帶給付違約金87,928元等情，求為命上訴人
    連帶給付伊87,928元之判決。原審判決上訴人應連帶給付被
    上訴人17,752元，駁回被上訴人其餘之訴（駁回部分未據聲
    明不服，已告確定），上訴人就其敗訴部分，聲明不服提起
    上訴，被上訴人於本院聲明：上訴駁回。
三、上訴人則以：被上訴人擁有相當多之土地以供出租，本件土
    地租賃契約乃依照其預定用於同類契約之條款而訂立之契約
    ，為定型化契約，依其中第4 條關於違約金之約定，倘遲延
    繳納租金1 年其違約金即高達未繳租金之百分之71，自屬加
    重他方當事人之責任，按其情形顯失公平，依民法第247 條
    之1 第2 款規定，該部分約定應為無效，且如認該部分約定
    有效，其約定之違約金過高，亦應予以酌減。又依本件租賃
    契約第4 條之約定，上訴人甲○○應依被上訴人所開繳納聯
    單限定期限繳納，上訴人甲○○已向被上訴人承租上開土地
    多年，歷年來均係簽發遠期支票於每年年底一次繳納1 年之
    租金，且被上訴人出具之繳納聯單亦記載92年全期土地租金
    之繳納期限為92年12月31日，足見本件上訴人甲○○如於92
    年12月31日之前繳清租金，即無違約可言。其次，上訴人甲
    ○○於92年2 月下旬接獲屏東縣新園鄉公所通知，得知上開
    423 地號土地將被徵收作為鹽埔漁港特定區○號道路用地，
    旋於同年3 月中旬向被上訴人法定代理人請求測量被徵收土
    地之面積，以確定應繳租金之數額，惟被上訴人竟置之不理
    ，並遲至93年5 月3 日始以存證信函催告於函到3 日內繳清
    92年度之租金，上訴人甲○○於93年5 月下旬接獲存證信函
    後，即於3 日內之93年6 月1 日簽發票載發票日93年12月31
    日、金額共99,644元之支票2 紙交付被上訴人，是本件上訴
    人甲○○之給付兼需被上訴人之行為，其因不可歸責於己之
    事由未於92年12月31日以前繳清租金，依民法第230 條、第
    235 條之規定，應不負遲延責任，即使應負遲延給付租金之
    責任，亦應自93年6 月1 日起算，亦即僅逾期7 個月而已等
    語，資為抗辯，並於本院聲明：(一)原判決不利於上訴人部分
    廢棄。(二)上開廢棄部分，被上訴人在第一審之訴駁回。
四、查上訴人甲○○由上訴人羅康秀蜜擔任連帶保證人，於91年
    1 月23日與被上訴人簽訂土地租賃契約，向被上訴人承租坐
    落屏東縣新園鄉○○段412 、416 、423 、425 等地號土地
    ，面積共398.578 坪，約定租期自91年1 月1 日起至92年12
    月31日止，每年租金按每坪250 元計算，共99,644.5元，其
    中423 地號土地，面積1,070.51平方公尺（折合約323.83坪
    ），於92年11月14日被徵收作為鹽埔漁港特定區○號道路用
    地，惟至92年12月26日始經發給被上訴人補償費，且在92年
    12月31日以前仍由上訴人甲○○繼續占有使用。又上開土地
    92 年 度之租金，上訴人並未於92年12月31日以前繳納，經
    被上訴人於93年5 月3 日以存證信函催告後，上訴人甲○○
    在接獲存證信函後，方於所定3 日期間內之93年6 月1 日簽
    發票載發票日93年12月31日、金額共99,644元之支票2 紙交
    付被上訴人各事實，為兩造所不爭執，並有土地租賃契約（
    按該契約上記載92.12.26補償，且除經兩造簽名蓋章外，加
    蓋有訴外人聖愛興造船廠有限公司之印章，但並不影響上訴
    人甲○○為承租人）、土地登記謄本、高雄地方法院郵局93
    年5 月3 日02031 號存證信函及土地租金繳納聯單等件為證
    ，堪信為實在。
五、兩造之爭點為：1.本件租賃契約關於違約金之約定依民法第
    247 條之1 第2 款規定是否無效？2.上訴人甲○○於93年12
    月31日始繳清92年度之租金是否違約？倘然，其違約逾期之
    期間為多久？3.本件違約金之約定是否過高？倘屬過高，應
    酌減至何程度？茲分別論述如下：
  (一)按依照當事人預定用於同類契約之條款而訂定之契約，為加
    重他方當事人責任之約定，按其情形顯失公平者，該部分約
    定無效，固為民法第247 條之1 第2 款所明定。惟該款所謂
    「加重他方當事人之責任」，應係指一方預定之契約條款，
    為他方所不及知或無磋商變更之餘地而言，而所稱「按其情
    節顯失公平者」，則係指依契約本質所生之主要權利義務，
    或按法律規定綜合判斷有顯失公平之情形而言（最高法院91
    年度台上字第2336號判決參照）。又當事人得約定債務不履
    行時，應支付違約金。約定之違約金過高者，法院得減至相
    當之數額。民法第250 條第1 項、第252 條定有明文。查本
    件上訴人甲○○所負繳納租金之債務，乃以支付金錢為標的
    ，其如遲延給付，被上訴人自必受有損害，此稽之民法第23
    3 條之規定自明，則被上訴人與上訴人甲○○約定逾期繳納
    租金應加收違約金，其約定之違約金縱使過高，亦屬法院應
    予酌減之問題，尚無依契約本質所生之主要權利義務或法律
    規定綜合判斷有顯失公平之情形，是上訴人辯稱本件租賃契
    約約定逾期繳納租金應加收之違約金過高，其約定依民法第
    247條之1 第2 款之規定為無效云云，即無足取。
  (二)按被徵收土地之所有權人，對於其土地之權利義務，於應受
    之補償發給完竣時終止，在補償費未發給完竣以前，有繼續
    使用該土地之權。被徵收土地或土地改良物之所有權人，對
    於其土地或土地改良物之權利義務，於應受之補償費發給完
    竣時終止。土地法第235 條前段、土地徵收條例第21條第1
    項定有明文。上開423 地號土地於92年11月14日被徵收，92
    年12月26日始經發給補償費完竣，且上訴人甲○○在92年12
    月31日以前亦繼續占有使用該423 地號土地，已據前述，本
    件上訴人甲○○所應繳納之92年度租金，扣除上開423 地號
    土地面積323.83坪自92年12月27日至同年月31日共5 日之租
    金1,109 元（250 ×323.83×5/365） ，為98,535元（9964
    4.5 －1109，未滿1 元部分不計），不待測量即可得而知之
    ，則其繳納期限縱如上訴人所稱為92年12月31日（較被上訴
    人主張之92年4 月1 日及94年10月1 日為晚），上訴人未依
    期限於92年12月31日以前繳清租金，自難謂係不可歸責而無
    須負違約之責任。又上訴人甲○○所負給付租金之債務既定
    有確定期限，則其自期限屆滿時起即應負遲延責任（民法第
    229 條第1 項參照），亦即應負違約之責任，而被上訴人於
    93年5 月3 日所發存證信函復無免除其違約責任之意思，則
    自93年1 月1 日算至93年12月31日上訴人甲○○所簽發之支
    票發票日屆至而繳清租金時止，其逾期繳納租金之時間亦有
    1 年之久。
  (三)按違約金之約定倘係過高，法院得依民法第252 條之規定，
    本於職權核減至相當數額，而約定之違約金額是否相當，亦
    即過高與否，則應以一般客觀事實、社會經濟狀況及當事人
    所受損害情形為衡量標準（最高法院49年台上字第807 號、
    79年台上字第1612號判例參照）。查本件租賃契約關於逾期
    繳納租金加收違約金之約定，採累計方式，未滿1 個月部分
    加收2%，1 個月以上未滿2 個月部分加收4%，2 個月以上未
    滿3 個月部分加收10% ，3 個月以上未滿4 個月部分加收15
    % ，4 個月以上每個月再加收5%，換言之，如逾期1 年，即
    應按所欠租額之71% 加收違約金（見土地租賃契約第4 條）
    ，其違約金相當於年息百分之71，超過法定最高利率百分之
    20甚多，而上訴人遲延繳納租金，被上訴人所受之損害毋寧
    為利息之損害，本院因認本件違約金應減至按上訴人甲○○
    所欠租金數額之百分之20，方屬相當（最高法院91年度台簡
    上字第24號判決參照）。準此，上訴人甲○○所欠92年度之
    租金為98,535元，以其逾期繳納之期間為1 年計，其違約金
    應減至19,707元。
六、綜上所述，本件被上訴人依租賃契約及連帶保證之法律關係
    ，請求上訴人連帶給付違約金87,928元，原審在前述19,707
     元 之範圍內判准其中17,752元（另1,955 元部分未據受敗
    訴判決之被上訴人提起上訴），並依職權為假執行之宣告，
    於法洵無違背。上訴意旨指摘原判決關於上訴人敗訴部分於
    法不合，求予廢棄改判，非有理由，應予駁回。
七、據上論結，本件上訴為無理由，依民事訴訟法第436 條之32
    第1 項、第2 項、第439 條之19第1 項、第449 條第1 項、
    第85條第2 項，裁定如主文。
中    華    民    國    95    年    8     月    9     日
                  民事第二庭    審判長法  官  阮世賢
                                      法  官  吳思怡
                                      法  官  春生
正本係照原本作成。
不得上訴。
                                      書記官  顏子仁
中    華    民    國    95    年    8     月    9     日


司法院資訊處製作；財團法人民間司法改革基金會備份。
